臺灣高等法院刑事判決
109年度上訴字第4486號
上  訴  人  
即  被  告  乙○○



輔  佐  人
即被告之母  丙○○○
選任辯護人  陳君沛律師
            陳立曄律師
上列上訴人因家暴殺人未遂等案件，不服臺灣新北地方法院109
年度訴字第739號，中華民國109年10月28日第一審判決（起訴案
號：臺灣新北地方檢察署109年度偵字第9992號），提起上訴，
本院判決如下：
    主  文
原判決撤銷。
甲○○殺人未遂，處有期徒刑陸年。
    事  實
一、乙○○與甲○○原為夫妻（已於民國109 年7 月1 日離婚），二
    人間具有家庭暴力防治法第3 條第1 款所定之家庭成員關係
    。乙○○明知曾對甲○○實施家庭暴力，經甲○○向臺灣新北地方
    法院聲請核發保護令，由同院於109 年2 月11日以108 年度
    家護字第2104號裁定核發民事通常保護令，命乙○○不得對甲
    ○○實施身體或精神上之不法侵害行為；不得對甲○○為騷擾之
    聯絡行為，保護令有效期間為2 年，並於同年月17日收受上
    開保護令而知悉其內容。惟乙○○於109 年3 月2 日21時許，
    在新北市○○區○○路0 段00號6 樓居處之警衛室，收受甲○○針
    對上開保護令裁定之抗告書狀後，竟因此心生不滿，而基於
    殺人及違反保護令之犯意，於同年月3 日2 時53分許趁甲○○
    於上址房內睡覺之際，持自廚房取得之菜刀1 把，朝甲○○身
    體多處部位揮砍，致甲○○受有腹部、背部多處穿刺傷、小腸
    、大腸及腸繫膜損傷、右大拇指伸肌腱斷裂、第四腰椎左側
    橫突骨折等傷害，以此方式對甲○○實施身體上之不法侵害行
    為，而違反上開民事通常保護令。乙○○於砍殺甲○○後，復將
    該菜刀攜至浴室清洗，並持刀柄處予甲○○抓握，再前往客廳
    開啟大門後自行持該菜刀自戕；嗣甲○○聽聞乙○○自戕哀號後
    ，持其手機趁隙報警求救，乙○○發現甲○○報警，乃搶奪甲○○
    手機阻報警，隨後走至客廳倒臥在地。嗣經警及救護人員獲
    悉甲○○報案而趕到上址，及時將二人送醫救治，甲○○始倖免
    於死而不遂，並為警扣得菜刀1 把，而查悉上情。
二、案經甲○○訴由新北市政府警察局板橋分局報告臺灣新北地方
    檢察署檢察官偵查起訴。
    理  由
壹、程序部分：
　　本判決以下所引具傳聞性質之各項供述證據，經本院於審理
    期日調查證據時提示並告以要旨後，未據當事人於言詞辯論
    終結前就證據能力部分有所異議，經審酌該言詞陳述或書面
    陳述作成時之情況，該等證據並無違背法定程序取得或顯不
    可信之情形，以之作為證據均屬適當，依據刑事訴訟法第15
    9條之5規定，自應認為均有證據能力。至其餘認定事實所引
    用之非供述證據，並無證據證明係公務員違背法定程序所取
    得，亦無刑事訴訟法第159條之4顯有不可信之情況與不得作
    為證據之情形，且經本院於審理期日依法進行證據之調查、
    辯論，依同法第158條之4規定之反面解釋，亦均應有證據能
    力。
貳、實體部分：
一、認定犯罪事實之證據及理由：
　　訊據被告固坦承有上開殺人未遂及違反保護令的行為(本院
    卷第111頁)，惟辯稱：我沒有把菜刀拿去浴室清洗、沒有將
    刀柄拿給甲○○抓握、也沒有拿菜刀走到房內搶奪甲○○的手機
    ，我是先開大門之後，再拿菜刀自殺，有救護甲○○的意思，
    是中止未遂云云。本院經查：
　㈠被告乙○○對於上開違反保護令及殺害告訴人甲○○未遂之事實
    及犯意，於偵查、原審及本院審理中均自白不諱，核與證人
    即告訴人於原審審理時、證人即上址社區警衛黃耀龍於警詢
    所證述之情節大致相符，並有臺灣新北地方法院民事通常保
    護令1 份、送達證書2 份、亞東紀念醫院109 年3 月9 日診
    斷證明書、新北市政府警察局板橋分局扣押筆錄、扣押物品
    目錄表、職務報告、新北市政府警察局鑑驗書各1 份、新北
    市政府警察局板橋分局刑案現場勘察報告1份暨現場照片32
    張、勘察採證同意書4 份、證物清單3 份附卷，及扣案菜刀
    1 把可資佐憑，堪認被告之任意性自白，確與事實相符。是
    被告犯殺人未遂罪及家庭暴力防治法第61條第1 款之違反保
    護令罪，均堪認定。
　㈡證人即告訴人甲○○於原審審理時具結證稱略以：當時我在床
    上睡著，被告拿刀把我棉被掀開，猛刺我的肚子多下，還有
    我的背後跟大腿，被告刺殺我後，我有聽到被告去廁所洗東
    西的聲音，然後又回來探我口鼻看是否還活著，我那時候就
    裝死。被告以為我已經死了，他進來房間抓我的手摸刀柄，
    目的是要有我的指紋，然後他就走到客廳刺殺他自己，我聽
    到他哀號的聲音知道我的機會來了，我就去找我的手機打11
    9 ，我告訴警消我的地址，還有我自己被刺殺很多刀，地址
    講完後，被告又走進來發現我報警，他把我手機搶走，說很
    行嘛還可以報警，然後他就走到客廳去，過沒多久警消就進
    來了等語（見原審卷一第152 至153 頁）。依告訴人甲○○所
    證述之被害情節以觀，可見被告是在砍殺告訴人後，依序有
    前往浴室清洗菜刀，再回到房間持刀柄處予告訴人抓握，之
    後再持菜刀前往客廳自戕；嗣告訴人聽聞被告自戕而發出哀
    號聲後，始持其手機趁隙報警。被告復進入房內發現告訴人
    報警，並進而搶奪告訴人之手機阻止報警，顯然被告於殺害
    告訴人未遂後，並無中止之犯意，反而阻止告訴人報警前來
    救護，因為自戕後已無氣力，之後被告再走至客廳而倒臥在
    地。是被告及其辯護人上訴意旨辯稱，被告在知道告訴人報
    警之後，並沒有繼續攻擊告訴人，若有強烈的要致甲○○於死
    之意圖的話，他也有充裕的時間及能力達成殺害甲○○致死之
    結果，因此有中止而救護告訴人之意思云云，顯不可採。
　㈢被告砍殺告訴人後有前往浴室清洗菜刀，又回到房間持刀柄
    處予告訴人抓握等節，除證人即告訴人上開證述明確外，另
    有被告於案發前之108 年11月5 日與告訴人對話中提及「妳
    摸我的手，摸那個刀子，我插下去」、「妳殺我，我殺妳，
    兩個孩子在世間就好」等語，及其於108 年12月27日與告訴
    人對話中提及「妳摸著刀柄就好啦」、「我等妳睡就知要怎
    麼做了，只要給妳握住就好」等語可佐，有該2 次對話錄音
    譯文在卷可參（見偵卷第219 至221 頁）。依上可見，被告
    於案發前即有使告訴人抓握刀柄留下跡證，再自戕佯裝係遭
    告訴人刺殺之計畫。此一歷程亦核與現場勘察員警於案發地
    點之浴室發現血跡，並於上開菜刀之刀刃及刀柄上分別採集
    跡證送驗，結果刀刃上之血跡僅與被告之DNA-STR 型別相符
    ，而刀柄上生物跡證則與被告及告訴人2 人之DNA-STR 型別
    相符，亦有新北市政府警察局鑑驗書1 份、新北市政府警察
    局板橋分局刑案現場勘察報告1 份暨現場照片32張、勘察採
    證同意書4 份、證物清單3 份(見偵卷第165至166頁、第247
    至266頁、第267至274頁)附卷可稽。顯見被告在砍殺告訴人
    後，確有前往浴室清洗該菜刀，刀刃留有被告之生物跡證，
    而刀柄上有被告及告訴人2 人所留之生物跡證，亦足徵被告
    於清洗菜刀後，確有持刀柄處予告訴人抓握，此部分情節，
    亦堪認定。是被告及其辯護人上訴意旨辯稱：該菜刀是家中
    所使用物品，告訴人平常也使用該刀子，故刀柄上有甲○○的
    指紋相當合理，並不能因此推知被告有將刀子給告訴人持握
    ，且被告從來沒有誣陷、指訴告訴人拿菜刀刺他，故被告沒
    有必要讓告訴人去握刀把之行為，至於告訴人為何有此陳述
    ，可能是被害人事發當時與先前所發生的言語上的錯置所導
    致云云，無非係事後卸責之詞，不足採信。
  ㈣證人即告訴人於原審審理時亦具結證稱略以：被告不可能在
    刺我前先刺自己，他刺我的力道非常大，醫生說都已經刺穿
    腹膜，造成我的大小腸外露，多處刀傷，我的大小腸有很多
    洞，醫生把我小腸截斷了60公分，如果他先殺自己，應該沒
    有那麼大的力氣把我傷的這麼嚴重等語（見原審卷一第154 
    至155頁），此核與其病歷上記載所受上開傷害非輕，且其
    中1 處係足以致命傷口相符，有上開診斷證明書及醫療財團
    法人徐元智先生醫藥基金會亞東紀念醫院109 年7 月22日函
    暨病歷資料各1 份在卷足稽（見原審卷二第7 至439 頁）。
    參以被告於偵查中亦曾供稱：我想說乾脆大家一起死等語（
    見偵卷第110 頁），可見被告係有與告訴人同歸於盡之念頭
    ，因此在砍殺告訴人後始自戕。此參照被告於警詢時供稱：
    我先拿刀往我肚子刺3 刀，之後拿刀刺甲○○（見偵卷第23頁
    ）；於偵查中則供稱：我有刺甲○○腹部，我也有刺自己，我
    打算刺殺甲○○後自殺，我自己刺一刺就暈倒了，我刺自己很
    大力云云（見偵卷第109 至111 頁），可見被告於原審審理
    時供稱：先在告訴人睡的房間門口刺自己1 刀，再去刺告訴
    人，刺完告訴人去客廳刺自己2刀後就暈倒云云（見原審卷
    一第165 至166 頁），不無避重就輕之情。況且被告既供稱
    ：我自己刺一刀就暈倒了，我刺自己很大力云云，則被告既
    然刺自己1刀後已昏倒，更不能在昏倒後還能夠砍殺告訴人
    。
　㈤證人即告訴人固然於審理時證稱：被告把我手機搶走，說很
    行嘛還可以報警，然後他就走到客廳去把大門打開讓警消進
    來云云（見原審卷一第153 頁）。惟被告開啟大門時，告訴
    人既係倒臥在房間內，並未親眼在客廳目睹被告係先自殺還
    是先開啟大門後才自殺。本院審酌被告於原審審理時供稱：
    我是先開大門後才刺自己2 刀等語（見同上卷第166 頁），
    及又於本院審理中再度供稱：我是先開大門之後，再拿菜刀
    自殺等語(本院卷第111頁)。再參酌被告因自戕而受有腹壁
    穿刺傷合併腸道破裂，腸外露、腹內感染併敗血性休克、急
    性呼吸衰竭等傷害，有亞東紀念醫院109 年3 月16日診斷證
    明書1 份附卷可參（見偵卷第49頁），可見被告自殺當時所
    受傷勢已非輕，如確係先自戕後再前往開啟大門，則大門附
    近理應留有被告之血跡。惟依卷附大門入口照片及上開現場
    勘察報告中記載發現血跡之位置，均可見大門處並無留有血
    跡，此有該照片1 張及前開現場勘察報告1 份附卷可稽（見
    偵卷第73頁）。是告訴人上開所證述之內容，顯與客觀證據
    不符，堪認被告之上開供述與客觀證據相符，事實上被告確
    係於客廳自戕前，已先開啟大門，之後才自戕，並非為了救
    護告訴人而開啟大門。
　㈥被告既有上開使告訴人抓握刀柄留下跡證，又發現告訴人報
    警後，再度走進房間取走告訴人之手機，說很行嘛還可以報
    警等行為，顯見被告確有致告訴人於死地之決意。是證人即
    告訴人證稱，其於被告在客廳自戕後趁隙報警之情節，較堪
    採信。再本件員警到場後，係在告訴人倒臥之房內地板查扣
    上開菜刀乙節，有上開職務報告、新北市政府警察局板橋分
    局刑案現場勘察報告1 份暨現場照片32張在卷可佐(見偵卷
    第19至20頁、第247至第266頁)，顯見被告所述不實，亦徵
    證人即告訴人證稱其趁隙報警，被告發現其報警後有進入房
    內搶其手機阻其報警等節確係屬實。本案被告確係在砍殺告
    訴人後，將該菜刀攜至浴室清洗，並持刀柄處予告訴人抓握
    ，再前往客廳開啟大門後，自行持該菜刀自戕；嗣告訴人聽
    聞被告自戕哀號後，持其手機趁隙報警，被告發現告訴人報
    警，復持菜刀進入房內，搶奪告訴人手機阻其報警，並將該
    菜刀遺留於房內後走至客廳倒臥在地等節，均堪認定。是被
    告自始至終均無救護告訴人之中止犯意，甚為明確。
　㈦綜上證據及理由，本案被告所犯事證明確，被告及其辯護人
    上訴意旨辯稱，被告有救護告訴人之意思，有中止未遂之適
    用云云，並無理由，自應依法論科。　
二、論罪科刑部分：
　㈠按家庭暴力係指家庭成員間實施身體、精神或經濟上之騷擾
    、控制、脅迫或其他不法侵害之行為；而家庭暴力罪係指家
    庭成員間故意實施家庭暴力行為而成立其他法律所規定之犯
    罪，家庭暴力防治法第2 條第1 、2 款分別定有明文。本件
    被告與告訴人在案發時原係夫妻關係，具有家庭暴力防治法
    第3 條第1 款所稱之家庭成員關係，被告殺害告訴人未遂之
    行為，自屬家庭暴力防治法所稱之家庭暴力罪，惟因家庭暴
    力防治法並無相當罰則規定，應回歸刑法規定予以論罪科刑
    。
  ㈡是核被告所為，係犯刑法第271 條第2 項、第1 項之殺人未
    遂罪及家庭暴力防治法第61條第1 款之違反保護令罪。被告
    同時間以一行為，同時觸犯上開二罪名，為想像競合犯，應
    依刑法第55條規定，從一重之殺人未遂罪處斷。
  ㈢按刑法上之中止犯，係指已著手於犯罪行為之實行，而因己
    意中止或防止其結果之發生者，減輕或免除其刑。結果之不
    發生，非防止行為所致，而行為人已盡力為防止行為者，亦
    同。刑法第27條第1項定有明文。本件告訴人獲救而未致死
    亡結果之發生，係告訴人趁隙報警自救，業經本院認定如前
    。雖被告有開啟大門之行為，然被告係於自戕前先開啟大門
    再自戕，亦據被告於本院審理中供述明確(本院卷第111頁)
    ，而斯時告訴人尚未趁隙報警，告訴人聽聞被告自戕哀號後
    ，持手機趁隙報警後，被告發現告訴人報警，復進入房內搶
    取告訴人之手機阻止報警，之後才走至客廳倒臥在地，顯見
    被告從頭至尾都沒有要救護告訴人之意思，亦據本院認定如
    上。本案係經警及救護人員獲悉告訴人報案而趕到上址，及
    時將被告與告訴人送醫救治，告訴人始倖免於死，被告並無
    任何中止或防止行為，自無上開中未未遂規定之適用。但被
    告雖已著手於殺人行為之實行，惟告訴人因及時送醫救治而
    未死亡，其犯罪仍屬未遂，爰依刑法第25條第2 項規定，按
    既遂犯之刑減輕之。
  ㈣被告及其辯護人上訴意旨請求依刑法第59條規定酌減其刑云
    云。惟按刑法第59條之酌量減輕其刑，必於犯罪之情狀，在
    客觀上足以引起一般同情，認為即宣告法定最低度刑期，猶
    嫌過重者，始有其適用。本件被告蓄意違反保護令，猶趁告
    訴人毫無防備之際殺害告訴人，且於行兇後尚有使告訴人抓
    握刀柄留下跡證，復於發現告訴人趁隙報警後，又強取告訴
    人手機阻止告訴人報警自救，觀此一犯罪情狀，在客觀上並
    無足以引起一般人同情之特別情形，自難認有何犯罪情節顯
    堪憫恕之可言。是被告及其辯護人此部分之主張，並無理由
    。
　㈤至扣案菜刀1 把，固屬本件被告犯罪所用之物，係被告及告
    訴人家中共有之物，非被告所獨有，亦據被告於本院審理中
    供述明確(本院卷第109頁)，爰不予宣告沒收。　　　
三、撤銷改判及量刑之理由：　　
  ㈠被告及其辯護人上訴意旨所舉不足採憑之理由，業據本院指
    駁如上，原審判決同此認定，以被告所犯事證明確，依法論
    罪科刑，認事用法均無違誤。惟被告於提起本件上訴後，已
    與告訴人達成和解，並徵得告訴人之原諒，有卷附刑事陳報
    狀及和解書影本在卷可按(本院卷第117至121頁)，量刑審酌
    因子已有變更，原審判決未及審酌，仍應予以撤銷。
　㈡爰以被告之行為人責任為基礎，審酌被告僅因收受告訴人針
    對保護令抗告之書狀而心生不滿，竟萌生違反保護令及殺人
    之犯罪動機與目的，於收受上開書狀後，猶刻意等待伺機於
    告訴人熟睡後，始趁告訴人毫無防備之際持菜刀行兇，造成
    告訴人所受之傷害甚為嚴重；又被告與告訴人原為夫妻關係
    ，犯後又有阻止告訴人自救之舉動，以及被告所犯戕害家庭
    暴力防治法之情節甚為嚴重，最終係因告訴人趁隙報警獲救
    ，始倖免於死。再兼衡被告自述國中畢業之智識程度、先前
    從事貨運司機，於警詢時自稱經濟狀況勉持，因本件行兇後
    自戕受有非輕之傷害，並影響其日常生活等生活狀況，被告
    前無任何論罪科刑紀錄有本院被告前案紀錄表在卷可稽，素
    行尚可，且已與告訴人達成和解，及輔佐人丙○○○之意見(本
    院卷第123頁)等一切情狀，量處主文第二項所示之刑，以符
    罪刑相當原則及比例原則。
據上論斷，應依刑事訴訟法第369條第1項前段、第364條、第299
條第1項前段，判決如主文。
本案經檢察官楊婉鈺提起公訴，檢察官洪威華到庭執行職務。
中　　華　　民　　國　　110 　年　　2 　　月　　24　　日
                  刑事第十九庭  審判長法　官  曾淑華
                                      法　官  許文章 
                                      法　官  陳文貴
以上正本證明與原本無異。
如不服本判決，應於收受送達後20日內向本院提出上訴書狀，其
未敘述上訴之理由者並得於提起上訴後20日內向本院補提理由書
（均須按他造當事人之人數附繕本）「切勿逕送上級法院」。
                                      書記官  俞妙樺
中　　華　　民　　國　　110 　年　　2 　　月　　24　　日
附錄：本案論罪科刑法條全文
中華民國刑法第271條
殺人者，處死刑、無期徒刑或10年以上有期徒刑。
前項之未遂犯罰之。
預備犯第1項之罪者，處2年以下有期徒刑。
家庭暴力防治法第61條
違反法院依第14條第1項、第16條第3項所為之下列裁定者，為本
法所稱違反保護令罪，處3年以下有期徒刑、拘役或科或併科新
臺幣10萬元以下罰金：
一、禁止實施家庭暴力。
二、禁止騷擾、接觸、跟蹤、通話、通信或其他非必要之聯絡行
    為。
三、遷出住居所。
四、遠離住居所、工作場所、學校或其他特定場所。
五、完成加害人處遇計畫。